ACORDAO-COMPLETO-2489805

ACÓRDÃO 11462/2021 ATA 30/2021 - PRIMEIRA CÂMARA

VISTOS, relatados e discutidos estes autos que tratam de tomada de contas especial instaurada pelo Fundo Nacional de Saúde (FNS) em desfavor do Sr. João Henrique Rodrigues Pimentel, ex-prefeito, em razão da não comprovação da boa e regular aplicação de recursos repassados por meio do Convênio 2.596/2000, firmado entre o Ministério da Saúde (MS) e o Município de Macapá/AP;
ACORDAM os Ministros do Tribunal de Contas da União, reunidos em Sessão da 1ª Câmara, ante das razões expostas pelo Relator em:
9.1. julgar regulares com ressalva as contas do Sr. João Henrique Rodrigues Pimentel (CPF XXX.963.252-XX) , com fundamento nos arts. 1º, inciso I; 16, inciso II, da Lei 8.443/1992, c/c o arts. 1º, inciso I, e 208, do Regimento Interno/TCU, dando-lhe quitação;
9.2. dar ciência deste acórdão ao Fundo Nacional de Saúde e ao responsável para conhecimento.

Tomada de Contas Especial instaurada pelo Fundo Nacional de Saúde (FNS), em razão da não comprovação da boa e regular aplicação de recursos repassados por meio do Convênio, para apoio financeiro para reforma e aquisição de equipamentos para unidades de saúde do Sistema Único de Saúde (SUS).

Primeira Câmara

Município de Macapá/AP.

3. Interessados/Responsáveis:
3.1. Interessado: Fundo Nacional de Saúde/MS (00.530.493/0001-71).
3.2. Responsável: João Henrique Rodrigues Pimentel (XXX.963.252-XX).

13.1. Ministros presentes: Walton Alencar Rodrigues (Presidente), Vital do Rêgo (Relator) e Jorge Oliveira.
13.2. Ministro-Substituto convocado: Marcos Bemquerer Costa.
13.3. Ministro-Substituto presente: Weder de Oliveira.

VITAL DO RÊGO

Adoto como relatório a instrução de mérito elaborada no âmbito da Secretaria de Controle Externo de Tomada de Contas Especial (peça 108) , a seguir transcrita com os ajustes pertinentes, que contou com a anuência do corpo diretivo da unidade (peças 109 e 110) e do Ministério Público junto ao TCU (peça 113) :
INTRODUÇÃO
Cuidam os autos de tomada de contas especial (TCE) instaurada pelo Fundo Nacional de Saúde (FNS) , em desfavor do Sr. João Henrique Rodrigues Pimentel (CPF XXX.963.252-XX) , ex-prefeito municipal de Macapá/AP (gestões 2001-2004 e 2005-2008) , em razão da não comprovação da boa e regular aplicação de recursos repassados por meio do Convênio 2.596/2000 (Siafi 408714) , firmado entre o Ministério da Saúde (MS) e a municipalidade, que teve por objeto dar apoio financeiro para reforma e aquisição de equipamentos para unidades de saúde do Sistema Único de Saúde (SUS) .
HISTÓRICO 
Conforme disposto na cláusula terceira do termo de convênio, foram previstos R$ 3.520.000,00 para a execução do objeto, dos quais R$ 3.200.000,00 seriam repassados pelo concedente e R$ 320.000,00 corresponderiam à contrapartida do município (peça 20, p. 6) . Os recursos federais foram repassados em dez parcelas, nos anos de 2001 e 2002, da seguinte forma (peça 1, p. 48) :
	Ordem Bancária (OB) 
	Data
	Valor (R$) 

	2001OB410936
	5/6/2001
	    320.000,00 

	2001OB410937
	5/6/2001
	    320.000,00 

	2001OB411222
	7/7/2001
	    320.000,00 

	2001OB411223
	7/7/2001
	    320.000,00 

	2001OB411302
	4/2/2002
	    320.000,00 

	2002OB401303
	4/2/2002
	    320.000,00 

	2002OB401304
	4/2/2002
	    320.000,00 

	2002OB401305
	4/2/2002
	    320.000,00 

	2002OB402777
	1/3/2002
	    320.000,00 

	2002OB402778
	1/3/2002
	    320.000,00 

	Valor total
	3.200.000,00 

O ajuste vigeu no período de 30/12/2000 a 4/12/2006 (peça 1, p. 65) , e previa a apresentação da prestação de contas até sessenta dias após a execução físico-financeira do convênio, conforme cláusula sétima (peça 20, p. 8) . 
Após a apresentação da prestação de contas final pelo convenente, foram promovidas três fiscalizações com o intento de verificar a execução do ajuste. A primeira, realizada pela Controladoria Geral da União (CGU) , culminou no relatório de fiscalização n. 744 (peça 76, p. 3/65) . A segunda, celebrada pelo órgão concedente, deu azo ao relatório de verificação in loco 55-2/2007 (peça 75, p. 108/17) . A terceira (peça 78, p. 3-15) , resultou no relatório de verificação in loco 61-3/2008. 
Com base nesses relatórios e em numerosos pareceres técnicos e jurídicos, o concedente concluiu que restaram configuradas as seguintes irregularidades causadoras de prejuízo aos cofres do Fundo Nacional de Saúde:
	Irregularidade
	Data do fato gerador
	Valor (R$) 

	Execução de serviços com ampliação de Unidades de Saúde os quais foram considerados pelas áreas técnicas competentes do Ministério da Saúde, conforme exprime Nota Técnica n. 21.835/2006 e Despacho n°.0302 MS/SE/FNS/ASJUR, em desacordo com o objeto avençado, na ordem de R$ 65.000,00
	4/12/2006
	65.000,00

	Redução dos quantitativos de Unidades Básicas de Saúde, previstos serviços de reforma, sem anuência do Ministério da Saúde, ocorrência não acatada pelas áreas técnicas do MS por meio da Nota Técnica 9.583/2005, Nota Técnica 21.835/2006 e Despacho 392 ME/SE/FNS/ASJUR, quantificando-se como prejuízo o valor de R$ 667.031,61 (valor original) .
	4/12/2006
	667.031,61

	Aquisição de equipamentos e materiais permanentes com valores superiores ao aprovado no Plano de Trabalho, em dissonância com o § 2º, art. 15 da IN/STN/1/97 com o caput e parágrafo primeiro da Cláusula Quinta do Termo de Convênio, correspondendo à importância de R$ 179.219,71 (valor original) . 
	10/6/2003
	1.332,00

		11/6/2003
	65.962,40

		21/7/2003
	236,32

		21/7/2003
	40,60

		21/7/2003
	69,30

		21/7/2003
	247,52

		22/8/2003
	49.879,20

		2/10/2003
	330,00

		22/7/2004
	103,61

		22/7/2004
	281,92

		17/9/2004
	1.480,60

		17/9/2004
	1.962,00

		17/9/2004
	2.176,46

		17/9/2004
	14,60

		17/9/2004
	58,50

		17/9/2004
	49.964,00

		22/9/2004
	950,00

		22/9/2004
	1.380,00

		22/9/2004
	220,00

		1/12/2004
	114,00

		30/12/2004
	7,30

		30/12/2004
	273,38

		30/12/2004
	521,75

		30/12/2004
	651,47

		30/12/2004
	893,98

		30/12/2004
	68,80

Conforme consta do Relatório de Tomada de Contas Especial 194/2016 (peça 1, p. 18-27 e 65-69) , o FNS autorizou a instauração da TCE em 26/7/2016 e atribuiu a responsabilidade exclusivamente ao Sr. João Henrique Rodrigues Pimentel, titular da prefeitura no período de execução das despesas, pelas ocorrências constatadas.
Conforme se extrai do Relatório de Auditoria 174/2017, o Ministério da Transparência, Fiscalização e Controladoria-Geral da União (CGU) concluiu que as irregularidades acima detalhadas resultaram em prejuízo ao erário imputável ao Sr. João Henrique Rodrigues Pimentel (peça 1, p. 75-79) . O Certificado de Auditoria e o Parecer do Dirigente do Órgão de Controle Interno concluíram pela irregularidade das contas do responsável, tendo o Ministro de Estado supervisor emitido o pronunciamento de sua competência (peça 1, 80-81) .
Por fim, o então Ministro de Estado da Saúde tomou conhecimento das conclusões da TCE e determinou o encaminhamento do processo ao Tribunal de Contas da União para julgamento (peça 1, p 82) .
No âmbito desta Corte de Contas, o auditor da Secretaria de Controle Externo no Estado da Paraíba (Sec-PB) promoveu o exame dos autos por intermédio do parecer à peça 89, tendo concluído pela insubsistência das constatações de dano ao erário e, em consequência, pugnou pelo arquivamento do feito em razão da carência de pressupostos de constituição e de desenvolvimento, como fundamento no disposto nos arts. 169, inciso VI, e art. 212 do Regimento Interno do TCU. A proposta foi acolhida integralmente pelos dirigentes da referida unidade técnica (p. 89-91) .
Em sua manifestação, o Ministério Público junto ao TCU (MP/TCU) divergiu da proposta da unidade técnica por entender que as constatações do órgão concedente e da Controladoria-Geral da União mostram-se suficientes para fundamentar juízo de configuração de prejuízo aos cofres do Fundo Nacional de Saúde. Em tais circunstâncias, o representante do órgão ministerial pugnou pela citação do Sr. João Henrique Rodrigues Pimentel pelas irregularidades e débitos acima mencionados (peça 92) .
Acolhendo a proposta do parquet especializado, o Ministro-Relator determinou a esta Unidade Técnica a promoção da citação dos responsáveis (peça 93) . Em cumprimento ao comando do relator, o titular da segunda diretoria desta Secex-TCE elaborou instrução para citação do responsável para apresentação de alegações de defesa ou recolhimento do débito apurado nos seguintes termos (peça 95) :
Irregularidade: Não comprovação da boa e regular aplicação de recursos repassados ao município de Macapá-AP por intermédio do Convênio 2.596/2000 (Siafi 408714) , tendo em vista: 
i) execução de serviços com ampliação de Unidades de Saúde os quais foram considerados pelas áreas técnicas competentes do Ministério da Saúde, conforme exprime Nota Técnica n. 21.835/2006 e Despacho n. 0302 MS/SE/FNS/ASJUR, em desacordo com o objeto avençado, na ordem de R$ 65.000,00; 
ii) redução dos quantitativos de Unidades Básicas de Saúde previstas com serviços de reforma no plano de trabalho, sem anuência do Ministério da Saúde, ocorrência não acatada pelas áreas técnicas do MS por meio da Nota Técnica 9.583/2005, Nota Técnica 21.835/2006 e Despacho 392 ME/SE/FNS/ASJUR, quantificando-se como prejuízo o valor de R$ 667.031,61 (valor original) ; e 
iii) Aquisição de equipamentos e materiais permanentes com valores superiores ao aprovado no Plano de Trabalho, em dissonância com o § 2º, art. 15 da IN/STN/1/97 com o caput e parágrafo primeiro da Cláusula Quinta do Termo de Convênio, correspondendo à importância de R$ 179.219,71 (valor original) .
Conduta: executar serviços de ampliação de Unidade de Saúde em desacordo com o objeto avençado; reduzir o quantitativo de unidades básicas de saúde a serem reformadas, sem anuência do órgão concedente (Ministério da Saúde) ; e adquirir equipamentos e materiais permanentes com valores superiores ao aprovado no Plano de Trabalho.
Levada a efeito a medida preliminar (peças 98 e 101) , verifica-se que o responsável apresentou peça de alegações de defesa acompanhada de documentação de suporte (peças 102-105) .
EXAME TÉCNICO
Caracterização das Irregularidades Geradoras do Dano ao Erário
Conforme acima sintetizado, o tomador de contas especial e o Controle Interno apontaram como ilícito gerador de dano ao erário a não comprovação da boa e regular aplicação dos recursos públicos federais repassados por meio do Convênio 2.596/2000 (Siafi 408714) caracterizada pela execução de obras de reforma de dezoito unidades de saúde em desacordo com o plano de trabalho e pagamentos por equipamentos médico-hospitalares com superfaturamento.
Extrai-se da Nota Técnica 9583/2003 que os pareceres de aprovação inicialmente compreenderam a execução de reforma de dezessete postos de saúde e ampliação e reforma do posto de saúde Raimundo Hozanan (parecer n. 312-A/2000- UEA/SE/MS e parecer n. 312-B/2000- UEA/SE/MS) . Cita-se, ainda, que o parecer de aprovação n. 312-C/2000-UEA/SE/MS compreendeu as seguintes metas:
recuperação de dezesseis postos e reforma e ampliação de dois postos de saúde.
execução de reformas no valor de R$ 142.737,17 para uma área de 977,75 m 2.
execução de ampliação no valor de R$ 220.000,00 para uma área de 423,5 m 2.
recuperação no montante de R$ 1.647.378,33 para uma área de 5.252,29 m 2.
Registrou-se, todavia, que o teor do plano de trabalho integrante do convênio divergiu do que fora aprovado pelas áreas técnica e compreendeu apenas reforma e aquisição de equipamentos para as unidades de saúde das seguintes localidades: Congós, Álvaro Correa, Perpétuo Socorro, Rosa Moita, Lélio Silva, Rubim Aronovitch, Pacoval, Pedrinhas, Itamatatuba, Fazendinha, Bailique, Minha Gente, Santo Antônio, Pedreira, São Joaquim Pacuí, Limão, Ponta do Curuá e Jaburuzinho.
Conforme sintetizado na Nota Técnica n. 21.835/2006 (peça 74, p. 88-90) e no Despacho n. 0392 MS/SE/FNS/ASJUR (peça 74, p. 92-94) , as fiscalizações promovidas pelo concedente concluíram que houve alteração do projeto execução de serviços de ampliação de Unidades de Saúde em desacordo com o objeto avençado e com o disposto nos arts. 15 e 22 da Instrução Normativa 01/1997 da Secretaria do Tesouro Nacional, concluindo-se pela configuração de dano ao erário no valor de R$ 65.000,00, 
O concedente concluiu, também, que houve redução dos quantitativos de Unidades Básicas de Saúde em que seriam executadas reformas, sem prévia anuência do Ministério da Saúde, conforme detalhado pelo concedente por meio da Nota Técnica 9.583/2005 (peça 74, p. 54-58) , Nota Técnica 21.835/2006 e no Despacho 392 ME/SE/FNS/ASJUR, quantificando-se como prejuízo o valor de R$ 667.031,61. 
A área técnica do Ministério da Saúde entendeu, finalmente, que houve aquisição de equipamentos e materiais permanentes com valores superiores ao aprovado no Plano de Trabalho, em dissonância com o § 2º, art. 15 da IN/STN/1/97 com o caput e parágrafo primeiro da Cláusula Quinta do Termo de Convênio, resultando em prejuízo no montante de R$ 179.219,71.
Configuração da Prescrição da Pretensão Punitiva
Observa-se ter se consumado em relação aos ilícitos objeto deste feito a prescrição da pretensão punitiva por parte do TCU que, nos termos do entendimento firmado no Acórdão 1441/2016-TCU-Plenário - Rel. Min. Benjamin Zymler, subordina-se ao prazo geral de prescrição indicado no art. 205 do Código Civil, qual seja, dez anos contados a partir da data de ocorrência da irregularidade sancionada, nos termos do art. 189 do Código Civil.
As irregularidades em apreciação nesta TCE ocorreram nos exercícios de 2001 a 2006 e o despacho do Ministro-Relator Vital do Rêgo determinando as citações ocorreu em 2/10/2019, após o transcurso do prazo decenal de prescrição.
Em tais circunstâncias, inviável a aplicação das sanções previstas na Lei 8.443/1992 ao responsável.
Alegações de defesa do Sr. João Henrique Rodrigues Pimentel
O responsável relata que a execução do objeto do convênio era de responsabilidade direta de diversos servidores do município, sendo os principais o secretário municipal de saúde, o secretário municipal de obras, o engenheiro fiscal da obra e o arquiteto responsável pelo projeto, dentre outros integrantes da administração municipal à época dos fatos.
Não obstante, observa, não houve responsabilização ou sequer oitiva desses agentes por parte do concedente e tampouco nesta Tomada de Contas Especial. Da mesma forma, não houve questionamento das sociedades empresárias responsáveis pela execução das obras e fornecimento dos equipamentos.
Entende que as responsabilidades pelas irregularidades em debate deveriam ser imputadas solidariamente aos seus subordinados. Aduz que não seria possível exercer as funções de prefeito municipal sem lançar mão da delegação de competência, uma vez que, se não depositasse confiança nos agentes delegados, seria obrigado a fiscalizar pessoalmente todos os atos praticados nos diversos órgãos municipais.
Quanto ao mérito, afirma que o Ministério da Saúde foi induzido a equívoco ao aprovar o plano de trabalho original, apresentado pelo seu antecessor, considerando que as informações contidas nos documentos apresentados não seriam confiáveis. Menciona que diversas unidades de saúde indicadas no projeto original não poderiam receber as intervenções por serem de propriedade de terceiros ou do Governo do Estado do Amapá, ressaltando que uma delas funcionaria como repartição pública.
Acrescenta que algumas das Unidades Básicas de Saúde que estavam incluídas no Plano de Trabalho Original teriam sido reconstruídas ou reformadas pela municipalidade com recursos do Tesouro Municipal, ou mesmo com recursos do Estado em uma parceria com a prefeitura.
Sustenta que os recursos que originalmente destinados para reformas das seis unidades básicas de Saúde não seriam suficientes para suprir as necessidades de reparos e atender aos padrões do Ministério da Saúde. Diante dessa situação, teria sido tomada a decisão técnica de reformar por completo, não parcialmente, as únicas unidades de saúde que funcionavam ininterruptamente no período de sua gestão.
Frisa que os técnicos do Ministério da Saúde responsáveis pelo acompanhamento do projeto tinham conhecimento das alterações, chegando até mesmo a aprovar tais procedimentos. 
Sustenta que os registros nos relatórios do concedente, inclusive fotografias das unidades, comprovam que houve atendimento dos objetivos do pacto, devendo ser relevada a ausência de aprovação prévia das mudanças promovidas no objeto.
Quanto às aquisições de equipamento, afirma que permitiram o aumento da capacidade e melhoria no atendimento à população nas seis Unidades e ainda atender as de outras nove Unidades Básicas de Saúde que existiam na época em funcionamento na Zona Urbana de Macapá. Relativamente aos preços pagos nas aquisições, observa que deveria ter sido ouvido o então presidente da comissão permanente de licitação do município. Não obstante, ressalta que os preços unitários constantes do plano de trabalho original do convênio foram estimados com base em cotação efetuada no exercício de 2000, sendo que as aquisições aconteceram anos somente em 2003 e 2004.
Análise
Afiguram-se procedentes as alegações do ex-prefeito quanto à ausência de imputação de responsabilidade solidária aos secretários municipais, fiscais e outros agentes que praticaram atos que concorreram para as irregularidades apuradas nestas contas especiais.
Com efeito, o exame dos autos evidencia que os atos e omissões que resultaram na execução do objeto em desacordo com o projeto básico aprovado, bem como as aquisições por preços superiores aos estimados no plano de trabalho, não podem ser atribuídos exclusivamente ao então gestor municipal. Nesse sentido, verifica-se que diversos documentos que embasaram a realização das despesas questionadas e prestações de contas foram subscritos por outros agentes públicos municipais como os então secretário municipal de saúde, Sr. Lineu da Silva Facundes, e secretário municipal de obras, Sr. Jonas Guimaque de Jesus Filho.
A responsabilização desses agentes neste feito, todavia, mostra-se inviável a esta altura em razão do interstício de cerca de vinte anos desde a transferência dos recursos à municipalidade e de quinze anos da expiração da avença.
A impossibilidade de imputação da responsabilidade solidária aos corresponsáveis, todavia, não impede o prosseguimento da TCE em relação ao defendente, uma vez que inexiste a figura do litisconsórcio necessário nos processos de competência deste Tribunal de Contas. Ademais, a solidariedade em Direito Obrigacional é benefício do credor, sendo lícito a ele exigir a satisfação integral da dívida de um ou mais dos devedores solidários a seu critério, conforme estabelecido nos arts. 275 e 282 do Código Civil de 2002 e cristalizada jurisprudência deste TCU:
Acórdão 2199/2015-TCU-Plenário, Rel. Min. José Jorge
Enunciado
No TCU, a solidariedade passiva constitui benefício do credor, que pode exigir de um ou de todos os devedores a integralidade da dívida. Não havendo litisconsórcio necessário, não é direito subjetivo do devedor citado exigir a citação dos demais responsáveis solidários.
Acórdão 842/2017-TCU-Plenário, Relator Min. Benjamin Zymler
Enunciado
Nos processos de controle externo a solidariedade passiva é benefício do Estado-autor, a quem, na condição de credor, é facultado exigir de um ou de todos os devedores a integralidade da dívida (arts. 275, 282 e 283 do Código Civil) . Logo, o litisconsórcio necessário não configura direito subjetivo do responsável citado, não havendo que se falar em prejuízo processual e aos interesses do recorrente por ele permanecer isoladamente no polo passivo do processo.
A despeito de haver evidências da atuação de outros agentes, a responsabilidade imputada ao então prefeito municipal fundamenta-se em condutas próprias de determinar a execução das obras em desconformidade com os projetos aprovados e autorizar os pagamentos com valores acima dos estimados no plano de trabalho.
Passando-se às alegações de mérito, entende-se indispensável resgatar os principais fatos que culminaram no juízo de dano ao erário imputado ao defendente.
O primeiro ponto relevante a ser considerado diz respeito à aprovação do projeto básico integrante do plano de trabalho. Expôs-se acima que os serviços de ampliação de algumas unidades de saúde haviam sido incluídos no projeto original aprovado pelo Ministério da Saúde, porém não foram incluídos no plano de trabalho integrante do termo de convênio, conforme consignado na supramencionada Nota Técnica 9.583/2005. Em síntese, a formalização do termo de convênio não se compatibilizou integralmente com os pareceres técnicos emitidos pelo concedente sobre o projeto apresentado pela municipalidade.
Por ocasião da primeira fiscalização do objeto, realizada em 17 e 18/8/2001 (Relatório de Verificação in loco 40/2001) , os técnicos do concedente já constataram alteração nas planilhas orçamentárias dos serviços a serem executados para incluir despesas com ampliação não integrantes do plano de trabalho aprovado. A planilha de custos apresentada ao Ministério da Saúde totalizava R$ 2.010.115,50 e o valor aprovado para reforma foi de R$ 1.760.000,00. 
Essa constatação corrobora a afirmação do defendente de que o Ministério da Saúde já detinha conhecimento das mudanças no plano de trabalho desde o início da execução, antes mesmo do repasse da totalidade de recursos federais à convenente. Não obstante, os recursos remanescentes (60% do total) foram liberados integralmente.
O segundo aspecto decisivo para a formação de juízo sobre a possível inexecução contratual diz respeito aos procedimentos no âmbito do Ministério da Saúde voltados para análise da proposta de alteração do objeto. As análises de projeto e requisições de documentos prolongaram-se de 2002 a 2007, quando o concedente emitiu juízo conclusivo sobre a impossibilidade de autorizar as alterações (Despacho 392/2007 da Diretoria Executiva do Fundo Nacional de Saúde (peça 74, p. 92-94) .
Importa frisar que o Ministério da Saúde emitiu seis pareceres de análise do projeto de arquitetura referente às alterações no objeto do convênio (reforma das unidades básicas de saúde nas localidades de Congós, Álvaro Correa, Perpétuo Socorro, Rosa Moita, Lélio Silva e Rubim Aronovitch) . O exame desses documentos evidencia que a municipalidade apresentou sucessivas versões dos projetos e orçamentos das unidades para atender as exigências técnicas do concedente.
Verifica-se, ainda, que os técnicos do Ministério da Saúde emitiram pareceres em que se reconhecia a inclusão de obras de ampliação não previstas e, ainda assim, foram expedidas sucessivas recomendações para adequar os projetos à norma técnica de construção de unidades de saúde.
Examinando-se o teor do último parecer de análise (Parecer 508-D/2003, peça 74, p. 49-51) , verifica-se que o setor de arquitetura do MS considerou que as unidades de saúde de Congós, Perpétuo Socorro e Rubin Aronovich estavam concluídas em conformidade com as "Normas para projetos Físicos de Estabelecimentos Assistenciais de Saúde". Quanto às unidades Raimundo Hozanan, Álvaro Correa e Lélio Silva, consignou-se igualmente que estavam concluídas, porém havia divergência entre a "planta existente" no projeto original e a última versão do mesmo documento submetida pela municipalidade. Registrou-se no parecer que não seria "producente" solicitar alterações nos projetos arquitetônicos em razão de as obras de ampliação já terem sido concluídas. 
Outros fatos importantes a serem considerados foram as sucessivas prorrogações do prazo de vigência do convênio em atendimento a solicitações da prefeitura municipal embasadas na necessidade de dar seguimento às obras pendentes de conclusão e concluir os procedimentos de aprovação das alterações de projeto.
Esse conjunto de fatos evidencia que o concedente estava ciente da conduta da municipalidade de seguir executando o projeto alterado simultaneamente às tratativas para aprovação das modificações. Ante a ausência de suspensão dos repasses ou de comunicação expressa de que a inclusão de serviços de ampliação não seria aceita, os procedimentos no âmbito do Ministério da Saúde indicavam concordância tácita com as modificações nos projetos. 
Corrobora esse juízo a indefinição, em diversas manifestações técnicas do próprio concedente, quanto à aprovação ou não das modificação no objeto, conforme o seguinte trecho do Relatório de Fiscalização 61-3/2008 (peça 78, p. 9) :
As Metas/Etapas/Fases foram executadas em desacordo com o projeto, contrariando o Plano de Trabalho Aprovado e o Termo de Convênio e/ou Aditivo, conforme demonstrado no Quadro A - anexo, pelos seguintes motivos: Diante do Relatório de Verificação "In-Loco" n° 55-2/2007, constatou-se que as etapas/fases da reforma foram executadas em 4.514m 2, que corresponde 62,1%, tendo a entidade solicitado reformulação do Plano de Trabalho, com redução de metas, porém decorrida a vigência do Termo de Convênio não obteve aprovação técnica. A afirmação anterior está ratificada pela Nota Técnica CGIS n° 21.835/2006, de 15/12/2006.
A apuração dos valores de execução, foram baseadas nas Notas Técnicas CGIS n° 9.583/2005 e n° 21.835/2006, bem como o Despacho n° 0392-MS/SE/FNS/ASJUR/2007, que sugere acatar a glosa do valor de R$ 65.000,00, indicado pela Nota Técnica CGIS n° 21.835/2005 referente a utilização indevida de recursos destinados à reforma, em obras de ampliação. A glosa parcial cria a impressão de ter sido acatada (sic) o restante da reformulação, criando dificuldade para emissão do Relatório n° 55-2/2007.  (grifo nosso) 
Constata-se, portanto, que o Ministério da Saúde e a municipalidade estenderam excessivamente o processo de aprovação das alterações do objeto de tal sorte que, quando emitido o último parecer de análise dos novos projetos, concluiu-se que as modificações já estavam concretizadas e a aprovação encontrava-se prejudicada.
À vista do contexto fático acima delineado, cumpre examinar a procedência das alegações do defendente quanto à aplicação dos recursos no objeto conveniado.
Relativamente à aplicação de recursos em obras de ampliação, apesar de ter sido efetuada sem a prévia anuência do concedente, não se vislumbra o dano ao erário suscitado pelo concedente. Com efeito, as fiscalizações in loco do objeto atestaram que os serviços de ampliação foram executados em unidades de saúde municipais incluídas no projeto original e não foram efetuados registros de superfaturamento ou imprestabilidade das intervenções. 
A despeito de não terem sido aprovadas as alterações de projeto submetidas pela municipalidade, não foram apontadas nas fiscalizações e pareceres técnicos do concedente quaisquer evidências ou indícios de que as obras executadas não serviram aos objetivos pactuados ou que os valores pagos foram excessivos. Com base nos achados das fiscalizações do concedente, é razoável concluir que as ampliações em desconformidade com o plano de trabalho observaram a economicidade e os objetivos pactuados consistentes na melhoria da infraestrutura de atendimento à saúde da população local.
Trata-se, à evidência, de hipótese de desvio de objeto uma vez que houve alteração parcial das metas definidas no plano de trabalho, porém sem alteração da área de aplicação e das finalidades pactuadas. A jurisprudência do Tribunal adota o entendimento de que, em regra, a aplicação de recursos de convênio com desvio de objeto configura irregularidade grave, porém não impõe aos responsáveis o dever de ressarcir os valores aplicados em desconformidade com o plano de trabalho. Citem-se nessa vertente de compreensão os Acórdão 1798/2016-TCU-Primeira Câmara (Ministro-Relator Marcos Bemquerer) , 1.584/2015-TCU-1ª Câmara (Ministro-Relator Vital do Rêgo) e 2.640/2014-TCU-Plenário (Ministro-Relator Walton Alencar Rodrigues) .
No caso em exame, o desvio de objeto teve como causa não somente a conduta da municipalidade de alterar unilateral o plano de trabalho, mas também as deficiências na elaboração do projeto, formalização do termo de convênio, bem como da excessiva morosidade por parte do concedente em deliberar sobre a proposta de alteração encaminhada pela convenente. 
Por essas razões, entende-se que o montante apontado como débito relativo às obras de ampliação deve, na verdade, ser considerado como efetivamente aplicado no objeto convenial.
Quanto à redução dos quantitativos de Unidades Básicas de Saúde a serem reformadas sem anuência do Ministério da Saúde, o juízo de configuração de prejuízo ao erário resultou da comparação entre os quantitativos executados e aqueles previstos no plano de trabalho aprovado. O dano ao erário no montante de R$ 667.031,61 foi calculado considerando as unidades nas quais não foram executados serviços pactuados, a saber: Pacoval, Pedrinhas, Itamatatuba, Fazendinha, Bailique, Minha Gente, Santo Antônio, Pedreira, São Joaquim Pacuí, Limão, Ponta do Curuá e Jaburuzinho.
Deve-se ponderar, todavia, que as deficiências no plano de trabalho original do convênio e as constatações de que as alterações foram efetivamente executadas pela municipalidade fragilizam o cálculo do débito procedido pelos técnicos do Ministério da Saúde. 
Nessa linha, constata-se que, nas justificativas do pedido de reformulação do plano de trabalho submetido pela municipalidade em 2002 (peça 42, p. 10-16) , consignou-se expressamente que as intervenções nas unidades de Ponta do Curuá e Jaburuzinho eram inviáveis em razão de estarem instaladas em prédios de propriedade de terceiros. 
Relativamente às unidades situadas nas localidades de Pacoval, Pedrinhas, Itamatatuba, Fazendinha, Bailique, Minha Gente, Santo Antônio, Pedreira, São Joaquim Pacuí, Limão, propôs-se o redirecionamento dos recursos para outras unidades de saúde da região, conforme novo planejamento da rede municipal de saúde elaborado pela Prefeitura Municipal de Macapá/AP.
A secretaria municipal de saúde justificou a necessidade de alteração do objeto com base nos seguintes argumentos (peça 23, p. 95) :
 os projetos executivos estavam em desacordo com o que dispõe o regulamento técnico para elaboração de projetos físicos de estabelecimentos assistenciais de saúde (RDC n. 50, de 21/2/2002) ;
 houve significativa mudança quanto ao aspecto físico das unidades básicas existentes, em alguns casos, haveria necessidade de reforma ampla e plena; e
 as prioridades que seriam atendidas com as reformas superficiais nas dezoitos unidades, entre o período de avaliação até a emissão da ordem de serviço, tiveram suas funcionalidades totalmente comprometidas;
Ainda que não haja documentação que comprove integralmente as motivações alegadas, observa-se que se mostram fundamentadas em argumentos pertinentes, que deveriam ter sido tempestivamente avaliadas pelo Ministério da Saúde para fins de juízo sobre as alterações pretendidas. É fato que o defendente deveria ter encaminhado o pedido de alteração do plano de trabalho previamente ao início da execução. Essa conduta irregular, todavia, não afasta a plausibilidade das razões apontadas no pleito de alteração submetido ao concedente em 2002.
Considerando as circunstâncias do caso sob exame, a metodologia adequada à avaliação da configuração de dano aos cofres públicos deve necessariamente abranger a quantificação dos serviços de reforma e ampliação efetivamente executados e verificação da compatibilidade do custo total com os recursos federais utilizados para pagamento da empreiteira contratada.
Examinando-se os documentos relativos às propostas de alteração do objeto (peça 53, p. 37) , constata-se que os quantitativos de área de reforma nas seis unidades contempladas (4.313,45 m2) representam um acréscimo de 21,67 % em relação aos quantitativos originalmente previstos para as mesmas unidades (3.545,16 m2) . Ressalte-se que, no novo orçamento apresentado, a convenente fixou o custo total das reformas em R$ 1.757.349,48, ou seja, montante muito próximo do orçamento originalmente fixado para a execução das reformas nas dezoito unidades de saúde mencionadas no plano de trabalho, conforme detalhado no quadro abaixo:
	Discriminação
	Valor (R$) 
	Área proposta
	Área aprovada

	Taxas e emolumentos
	5.460,00
		
	EAS Rosa Moita
	294.722,15
	749,17
	385,12

	EAS Congós
	350.913,76
	826,06
	740,41

	EAS Perpétuo Socorro
	286.271,80
	783,31
	740,41

	EAS Rubim Aronovich
	282.247,08
	623,00
	566,60

	EAS Lélio Silva
	307.623,73
	826,30
	801,06

	EAS Álvaro Correa
	230.110,96
	505,61
	311,56

	Total
	1.757.349,48
	4.313,45
	3.545,16

 No Relatório de Verificação in loco n. 55-2/2007 (peça 75, p. 113-114) constatou-se que as etapas/fases da reforma foram executadas em 4.514 m², correspondentes a 62,1% da área de reforma prevista originalmente. A própria equipe de fiscalização não conseguiu precisar o montante do débito com exatidão ou estimativa em razão do tempo decorrido desde a execução e as mudanças nas unidades que sofreriam intervenção. Cogitou-se a possibilidade de realizar um levantamento consolidado de toda a execução das obras, porém tal providência foi descartada em razão não aceitação das modificações, conforme excerto a seguir transcrito:
Os serviços medidos parecem refletir os serviços efetivamente executados, porém, já houve a vistoria de várias equipes técnicas, o encaminhamento de planilhas de serviços à execução de serviços custeados com recursos da Entidade Convenente, adaptações posteriores ao início de funcionamento das edificações, fazendo com que seja impossível afirmar com precisão que os serviços que constam como medidos foram executados no período pretendido.
As informações constantes nas notas fiscais não estão de acordo com os boletins de medições, uma vez que a Entidade Convenente executou serviços em um EAS, mas informou ter sido executado em outro. Além disso, a medida que a Entidade Conveniente trocou correspondência técnica com o MS/SE/OPE/CGS e com o Fundo Nacional de Saúde, foram feitas alterações que não poderiam ser "transferidas" à boletins de medição já lavrados e pagos. As divergências seriam sanadas em uma (sic) relatório final, onde seriam apontados os serviços executados de forma consolidada, mas tal documento não poderá ser emitido em face da não aceitação da reforma do plano de trabalho aprovado.
Diante disso, apurou-se o débito tão somente por análise documental comparativa entre as unidades efetivamente reformadas e aquelas previstas no projeto original.
Apesar de ter efetuado seguidas análises das alterações e ter constatado que houve execução do projeto alterado, o concedente simplesmente desconsiderou as modificações propostas e executadas e concluiu pela inexecução parcial relativa às unidades cuja reforma havia sido prevista no projeto original. Importa frisar que os relatórios técnicos afirmaram haver compatibilidade dos preços unitários pagos pelas obras executadas com os valores aprovados pelo Ministério da Saúde.
Entende-se que a metodologia de cálculo do débito utilizada pelos técnicos do ministério não apresenta fundamentos confiáveis para quantificação exata do débito ou mesmo estimativa confiável que seguramente não exceda o prejuízo real. Ante o reconhecimento de que os serviços executados nas unidades reformadas e ampliadas aderem às normas técnicas de execução do MS e que não há indícios de desvio ou superfaturamento, o custo respectivo deveria necessariamente ser considerado para fins de avaliação da correspondência entre os valores desembolsados e as despesas respectivas.
Considerando os obstáculos apontados nos relatórios e pareceres do concedente, bem como o transcurso de aproximadamente quinze anos desde a extinção do convênio, o levantamento dos quantitativos reais de serviços para cálculo exato do montante do débito afigura-se inviável. Mesmo o cálculo por estimativa não apresenta parâmetros confiáveis exigidos pelas disposições do art. 210, inc. II, do Regimento Interno do TCU de forma a não exceder o valor real do prejuízo. 
Esse conjunto de circunstâncias inviabiliza a formação de juízo conclusivo e seguro acerca da configuração de prejuízo ao erário em decorrência da inexecução das reformas em parte das unidades previstas no projeto original. 
Por fim, no que tange à aquisição de equipamentos e materiais permanentes com valores superiores ao aprovado no plano de trabalho, o cálculo do débito foi realizado com base nos bens que foram adquiridos por preços superiores àqueles estimados no plano de trabalho (Parecer Gescon 1.738/2014, peça 80, p. 94-95 e 105-111) . 
Observa-se que a quantificação do superfaturamento procedida pelo Ministério da Saúde não se adequa à metodologia adotada na jurisprudência deste TCU sobre a matéria. É notório que a simples comparação entre os preços estimados no plano de trabalho do convênio e aqueles efetivamente pagos não sustenta imputação de sobrepreço ou superfaturamento. Os custos estimados nas planilhas integrantes do plano de trabalho servem para balizar a economicidade na execução do objeto, porém não se constituem em referencial adequado para concluir por superfaturamento e quantificar os pagamentos excessivos. 
Trata-se de referencial semelhante ao orçamento prévio elaborado pela Administração em certame licitatório, que se destina a estimar o custo da contratação, porém é inadequado para fundamentar juízo de sobrepreço ou superfaturamento. Assim como no caso em análise, os preços referenciais obtidos em pesquisas prévias à contratação, ainda que possam fornecer indícios de sobrepreço, não constituem base de comparação apta a caracterizar pagamentos acima do valor de mercado, conforme expresso no seguinte enunciado da jurisprudência selecionada deste TCU:
Acórdão 2149/2014-TCU-Primeira Câmara-Relator Ministro Walton Alencar Rodrigues
Enunciado
Os preços obtidos pela Administração na fase interna da licitação, em coletas destinadas apenas a formar o preço de referência dos bens e serviços a serem licitados, não vinculam as propostas que eventualmente os fornecedores venham a apresentar no certame. Logo, esses preços não se mostram hábeis a compor o referencial utilizado na quantificação de aparente superfaturamento de preços. A comparação para esse fim há de considerar os preços efetivamente praticados pelo mercado fornecedor em situação semelhante.
Para cálculo adequado da ocorrência de sobrepreço e consequente superfaturamento deve-se utilizar referencial de comparação que reflita os preços correntes no mercado local à época da contratação. Conforme estabelecido na jurisprudência deste Tribunal de Contas, a apuração dos preços correntes de mercado deve compreender consulta a sistemas oficiais, cotações de fornecedores e, sempre que possível, os valores obtidos em licitações para objetos semelhantes promovidas pela Administração Pública.
Examinando-se a planilha elaborada pelo Ministério da Saúde (peça 80, p. 108-110) , constata-se que a grande maioria dos equipamentos foram adquiridos por preços unitários inferiores aos estimados no plano de trabalho do convênio, sendo que, para diversos itens, a diferença a menor supera o percentual de 50%, chegando em alguns casos a superar os 1000%. Por outro lado, o concedente considerou como superfaturamento mesmo diferenças mínimas a maior (inferiores a 10%) entre o preço pago e o estimado no orçamento original. Essas constatações evidenciam que os preços estimados no plano de trabalho foram considerados, sem qualquer justificativa, como preços máximos aceitáveis, devendo-se destacar que não há análise sobre as fontes utilizadas pela convenente para a elaboração da planilha orçamentária original.
Outro obstáculo à aceitação da metodologia empregada para cálculo do superfaturamento refere-se à inadequação temporal da comparação. Observa-se que houve interstício de três a quatro anos entre a aprovação do plano de trabalho (exercício de 2000) e a realização das aquisições (exercícios de 2003 e 2004) , sendo razoável considerar a ocorrência de variações positivas ou negativas nos preços dos bens nesse interstício. 
A adoção de medidas adicionais para o saneamento de tais deficiências mostra-se prejudicada pelo prazo de quase duas décadas decorrido desde as aquisições. Conforme enfatizado na instrução inicial, o Ministério da Saúde retardou excessivamente os procedimentos de sua competência e somente emitiu o primeiro juízo acerca da prestação de contas final apresentado pelo ex-gestor municipal em 2014, passados mais sete anos desde sua apresentação, conforme é possível observar por meio do Parecer GESCON 1.738/2014 (peça 74, p. 104; peça 80, p. 60-104) . 
Passados mais de doze anos desde o repasse de valores à convenente, o concedente emitiu o Parecer Gescon 338/2015 (peça 86, p. 5-59) por intermédio do qual foram rejeitadas as justificativas apresentadas pelo Sr. João Henrique Rodrigues Pimentel e proposta a não aprovação da prestação de contas em razão de irregularidades que vinham sendo constatadas desde o exercício de 2002. 
Esses fatos evidenciam a morosidade do concedente no acompanhamento da execução do convênio e a ausência de providências tempestivas para aprovar ou rejeitar as alterações irregulares no plano de trabalho. Tais circunstâncias, aliadas à conduta irregular dos gestores municipais, resultaram em enorme afastamento temporal entre execução, fiscalização e análise de prestação de contas. Como resultado, tornou-se inviável avaliar com segurança a compatibilidade entre os recursos federais desembolsados e as despesas incorridas com a execução do objeto.
A despeito da inviabilidade de imputação de dano ao erário, restou amplamente caracterizada grave irregularidade na execução do convênio, uma vez que a municipalidade promoveu profundas alterações no objeto pactuado sem prévia consulta ao concedente. Conforme acima exposto, o gestor, após submeter o pleito de modificações, deu prosseguimento às obras à revelia do concedente. Essa conduta caracteriza descumprimento da cláusula convenial que obrigava a municipalidade a executar o objeto na forma ajustada e, ainda, do disposto nos arts. 15 e 22 da Instrução Normativa 01/1997 da Secretaria do Tesouro Nacional:
Art. 15. O convênio, ou Plano de Trabalho, este quando se tratar de destinação por Portaria Ministerial, somente poderá ser alterado mediante proposta do convenente, devidamente justificada, a ser apresentada em prazo mínimo, antes do término de sua vigência, que vier a ser fixado pelo ordenador de despesa do concedente, levando-se em conta o tempo necessário para análise e decisão
 (...) 
Art. 22. O convênio deverá ser executado fielmente pelas partes, de acordo com as cláusulas pactuadas e a legislação pertinente, respondendo cada uma pelas consequências de sua inexecução total ou parcial.
Ademais, o concedente e a CGU constataram que irregularidades nas licitações e que as alterações de projeto não foram formalizadas por termos aditivos contratuais e tampouco detalhadas nas notas fiscais relativas ao faturamento dos serviços. Deve-se ter presente, todavia, que essas irregularidades não foram objeto de contraditório e, portanto, não podem seu utilizadas para embasar o juízo de mérito destas contas.
Deve-se concluir, pelo exposto, que as alegações de defesa do responsável devem ser parcialmente acolhidas no que tange à ausência de caracterização segura da ocorrência de dano ao erário. Remanesce configurada, todavia, a responsabilidade do então prefeito municipal pelas alterações irregulares do objeto pactuado.
CONCLUSÃO
Em face da análise promovida nesta instrução, conclui-se que as alegações e os elementos probatórios trazidos pelos defendentes em conjunto com aqueles constantes nos autos são suficientes para infirmar o juízo de configuração de dano ao erário que motivou a citação.
Por essas razões devem ser acolhidas parcialmente suas alegações de defesa, remanescendo caracterizadas a irregularidade relativas à alteração unilateral e execução do objeto do convênio em desacordo com o pactuado. Em tais circunstâncias, deve formular juízo de irregularidade de suas contas.
Ante a gravidade das violações aos deveres impostos pela Constituição da República de 1988 e pelas demais normas legais aplicáveis e a culpabilidade do responsável, seria cabível a proposição da aplicação ao agente responsável pelas irregularidades da multa prevista no art. 58, inciso II, da Lei 8.443/1992. 
Cumpre ressaltar, todavia, que se consumou a prescrição da pretensão punitiva de competência deste Tribunal aos ilícitos em debate nestas contas, não sendo cabível, portanto, aplicar qualquer sanção ao agente responsável. 
PROPOSTA DE ENCAMINHAMENTO
Diante do exposto, submetem-se os autos à consideração superior, propondo:
 acolher parcialmente as alegações de defesa apresentadas pelo Sr. João Henrique Rodrigues Pimentel (CPF XXX.963.252-XX) ;
 com fundamento nos arts. 1º, inciso I; 12, § 3º; 16, inciso III, alínea "b"; 19, caput; 23, inciso III da Lei 8.443/1992 c/c o art. 209, inciso II, do Regimento Interno/TCU, que sejam julgadas irregulares as contas do Sr. João Henrique Rodrigues Pimentel (CPF XXX.963.252-XX) ; 
 enviar cópia da deliberação que vier a ser adotada ao responsável e ao Fundo Nacional de Saúde/Ministério da Saúde, para ciência; e informar-lhes que a deliberação, acompanhada do Relatório e do Voto que a fundamenta, está disponível para a consulta no endereço www.tcu.gov.br/acordaos, além de esclarecer que, caso requerido, o TCU poderá fornecer sem custos as correspondentes cópias, de forma impressa.
É o relatório.

Simão Guedes Tuma (OAB/PA 22.589-B) e outros.

Procurador Júlio Marcelo de Oliveira.

TOMADA DE CONTAS ESPECIAL. CONVÊNIO 2.596/2000. APOIO FINANCEIRO PARA REFORMA E AQUISIÇÃO DE EQUIPAMENTOS PARA UNIDADES DE SAÚDE DO SUS. EXECUÇÃO EM DESACORDO COM O PLANO DE TRABALHO APROVADO PELO MINISTÉRIO DA SAÚDE. CONTAS REGULARES COM RESSALVA.

TOMADA DE CONTAS ESPECIAL (TCE)

Secretaria de Controle Externo de Tomada de Contas Especial (SecexTCE).

Em apreciação, tomada de contas especial instaurada pelo Fundo Nacional de Saúde (FNS) em desfavor do Sr. João Henrique Rodrigues Pimentel, ex-prefeito de Macapá/AP (gestões 2001-2004 e 2005-2008) , em razão da não comprovação da boa e regular aplicação de recursos repassados por meio do Convênio 2.596/2000 (Siafi 408714) , firmado entre o Ministério da Saúde (MS) e a municipalidade, que teve por objeto dar apoio financeiro para reforma e aquisição de equipamentos para unidades de saúde do Sistema Único de Saúde (SUS) . 
Com vigência entre 30/12/2000 e 4/12/2006, o ajuste previu R$ 3.520.000,00 para sua execução, dos quais R$ 3.200.000,00 foram repassados pelo concedente e R$ 320.000,00 corresponderam à contrapartida do município.  Os recursos federais foram repassados em dez parcelas, no período de 2001 a 2002, conforme ordens bancárias à peça 1, p. 34 e 35.
Constam nos autos relatórios de fiscalizações destinadas a verificar a execução do objeto do convênio, especialmente após a apresentação da prestação de contas final pelo convenente. 
O tomador de contas especial (peça 1, p. 18) e o Controle Interno (peça 1, p. 18) apontaram como ilícito gerador de dano ao erário a não comprovação da boa e regular aplicação dos recursos públicos federais repassados por meio do Convênio 2.596/2000 (Siafi 408714) , com imputação das seguintes irregularidades ao Sr. João Henrique Rodrigues Pimentel, titular da prefeitura de Macapá/AP no período de execução das despesas: 
i) execução de serviços com ampliação de Unidades de Saúde que foram considerados pelas áreas técnicas competentes do Ministério da Saúde, conforme exprime Nota Técnica 21.835/2006 e Despacho 0302 MS/SE/FNS/ASJUR, em desacordo com o objeto avençado, na ordem de R$ 65.000,00 (valor original) ; 
ii) redução dos quantitativos de Unidades Básicas de Saúde previstas com serviços de reforma no plano de trabalho, sem anuência do Ministério da Saúde, ocorrência não acatada pelas áreas técnicas do MS por meio da Nota Técnica 9.583/2005, Nota Técnica 21.835/2006 e Despacho 392 ME/SE/FNS/ASJUR, quantificando-se como prejuízo o valor de R$ 667.031,61 (valor original) ; e 
iii) aquisição de equipamentos e materiais permanentes com valores superiores ao aprovado no Plano de Trabalho, em dissonância com o § 2º, art. 15 da IN/STN/1/97 e em desacordo com o caput e parágrafo primeiro da Cláusula Quinta do Termo de Convênio, correspondendo à importância de R$ 179.219,71 (valor original) .
O Certificado de Auditoria 171/2017 e o Parecer do Dirigente do Órgão de Controle Interno manifestaram-se pela confirmação das ocorrências apontadas pelo tomador de contas e concluíram pela irregularidade das contas do responsável, com ciência do Ministro de Estado supervisor (peça 1, p. 80 a 82) . 
Uma vez remetidos os autos a este Tribunal para fins de apreciação e julgamento, inicialmente, a unidade instrutora, com fundamento no disposto no art. 169, inciso VI, e art. 212 do Regimento Interno do TCU, entendeu pelo arquivamento do feito em razão da carência de pressupostos de constituição e de desenvolvimento (peça 89) . Em linhas gerais, ponderou que a fuga parcial do objeto originalmente definido, mas não da finalidade que se pretendia atingir com o ajuste, não permitia conclusão pela existência de dano ao erário, caso o recurso tivesse sido aplicado em benefício da comunidade, o que foi o caso.
O Ministério Público junto ao Tribunal (MPTCU) divergiu da proposta da unidade técnica por entender que as constatações do órgão concedente e da Controladoria-Geral da União seriam suficientes para fundamentar a configuração de prejuízo aos cofres do Fundo Nacional de Saúde. Acolhi, então, a proposta do Parquet especializado, de sorte que foi promovida a citação do responsável (peça 98) .
Após exame das alegações de defesa apresentadas (peças l02 a 105) , a unidade técnica concluiu que as informações e os elementos probatórios apresentados, em conjunto com aqueles constantes nos autos, eram suficientes para afastar o juízo de configuração de dano ao erário que motivou a citação (peça 108) . 
No entendimento da Secex-TCE, apesar de o concedente ter efetuado seguidas análises das alterações de objeto e constatado a execução alterada do projeto, desconsiderou as modificações propostas e executadas e concluiu pela inexecução parcial relativa às unidades cuja reforma havia sido prevista no projeto original. 
Além disso, a indicação de compatibilidade dos preços unitários pagos pelas obras executadas com os valores aprovados pelo Ministério da Saúde nos relatórios técnicos demonstraria inadequação da metodologia de cálculo do débito. Ante o reconhecimento de que os serviços executados nas unidades reformadas e ampliadas atendiam às normas técnicas de execução do MS e de que não havia indícios de desvio ou superfaturamento, o custo respectivo deveria necessariamente ser considerado para fins de avaliação da correspondência entre os valores desembolsados e as despesas respectivas.
No tocante à aquisição de equipamentos e materiais permanentes com valores superiores ao aprovado no plano de trabalho (Parecer Gescon 1.738/2014, peça 80, p. 94-95 e 105-111) , a quantificação do superfaturamento procedida pelo Ministério da Saúde não se mostrou adequada à adotada na jurisprudência deste TCU, já que a simples comparação entre os preços estimados no plano de trabalho do convênio e aqueles efetivamente pagos não permite imputação automática de sobrepreço ou superfaturamento. 
Após afastado por completo o débito, a unidade instrutora concluiu que restaram caracterizadas as irregularidades relativas à alteração unilateral e à execução do objeto do convênio em desacordo com o pactuado, com proposta de julgamento pela irregularidade das contas, mas sem aplicação de multa, diante da prescrição da pretensão punitiva. 
Em sua nova manifestação nos autos, o MPTCU anuiu integralmente às conclusões e às propostas alvitradas pela SecexTCE. 
Feito esse breve relato, passo a decidir. 
II
Acolho os pareceres constantes dos autos como razões de decidir, por seus próprios fundamentos, especialmente no que tange à ausência do débito inicialmente apurado nos autos e quanto à prescrição da pretensão punitiva no caso concreto. Contudo, deixo de acolher o encaminhamento proposto, pelas razões que passo a expor.
A TCE foi instaurada após a indicação de impropriedades na execução do ajuste nas fiscalizações promovidas pela CGU e pelo Núcleo Estadual de Saúde do Amapá. Constam dos autos valores impugnados em virtude de serviços de ampliação em desacordo com o plano de trabalho; da redução de quantitativos de unidades básicas de saúde contempladas com reforma; e da aquisição de bens e materiais permanentes por valores superiores àqueles previamente estipulados no plano de trabalho.
Em sua defesa, primeiramente, o Sr. João Henrique Rodrigues Pimentel alegou ausência de imputação de responsabilidade solidária aos secretários municipais, fiscais e outros agentes que participaram da execução do Convênio 2596/2000, já que, a seu ver, poderiam prestar esclarecimentos importantes e significativos sobre as possíveis irregularidades somente a ele imputadas. 
A unidade técnica ponderou que diversos documentos que embasaram a realização das despesas questionadas e prestações de contas foram subscritos por outros agentes públicos municipais, como o então secretário municipal de saúde, Sr. Lineu da Silva Facundes, e o secretário municipal de obras, Sr. Jonas Guimaque de Jesus Filho. Entretanto, em razão do momento processual e do interstício de cerca de vinte anos desde a transferência dos recursos e de quinze anos da expiração da avença, a responsabilização desses agentes neste feito se mostra inviável. Adicionalmente, a impossibilidade de imputação da responsabilidade solidária não impede o prosseguimento da TCE em relação ao defendente. 
De fato, neste Tribunal, a ausência de citação de outros responsáveis solidários pelo dano ao erário não obsta o andamento regular do processo de tomada de contas especial, tendo em vista que o instituto da solidariedade passiva constitui benefício exclusivo do credor. Conforme estabelecido nos arts. 275 e 282 do Código Civil de 2002 e em cristalizada jurisprudência desta Corte, o litisconsórcio necessário não configura direito subjetivo do responsável citado, não havendo que se falar em prejuízo processual e aos interesses do responsável por ele permanecer isoladamente no polo passivo do processo.
Quanto ao mérito, o Sr. João Henrique Rodrigues Pimentel apresenta o conteúdo do Ofício s/n protocolado no Núcleo Estadual de Saúde do Amapá em 22/2/2016 (peça 104) . Afirma que o Ministério da Saúde teria se equivocado ao aprovar o plano original apresentado pelo seu antecessor, uma vez que diversas unidades de saúde não poderiam receber as intervenções por serem de propriedade de terceiros ou do Governo do Estado do Amapá, ressaltando que uma delas funcionaria como repartição pública. 
Indica que os recursos que estavam destinados para reforma das seis Unidades Básicas de Saúde "não dariam para colocar as mesmas em funcionamento, diante da decisão técnica de reformar por completo e não pela metade, as Únicas Unidades de Saúde que funcionavam na minha gestão 24 horas" (peça 102, p. 6) , e que os técnicos do Ministério da Saúde responsáveis pelo acompanhamento do projeto tinham conhecimento das alterações. Acrescenta que algumas das Unidades Básicas de Saúde teriam sido reconstruídas ou reformadas com recursos do Tesouro Municipal, ou mesmo com recursos do Estado em parceria com a prefeitura. 
Para o responsável, os registros nos relatórios do concedente, inclusive fotografias das unidades, comprovam que houve atendimento dos objetivos do pacto, devendo ser relevada a ausência de aprovação prévia das mudanças promovidas no objeto, atribuídas à morosidade do próprio Ministério da Saúde na respectiva análise.
Quanto às aquisições de equipamentos, o Sr. João Henrique Rodrigues Pimentel relata que esses permitiram o aumento da capacidade e melhoria no atendimento à população. No tocante aos preços, ressalta que os constantes do plano de trabalho original do convênio foram estimados com base em cotação efetuada no exercício de 2000, mas as aquisições aconteceram somente em 2003 e 2004. 
Diante das alegações do responsável, observei, no Relatório de verificação in loco 55-2/2007 (peça 75, p.108) , informação da equipe de fiscalização que corrobora a informação apresentada pelo responsável sobre a reformulação do Plano de Trabalho: 
A Entidade Convenente tem apresentado sucessivas solicitações de reformulação do Plano de Trabalho, no primeiro Relatório de Verificação in loco 040/2001, foi identificada divergências técnicas entre o Plano de Trabalho Aprovado e as obras em execução, foi solicitado à Entidade Convenente providências no sentido de esclarecer o escopo dos serviços em execução.
Desde então, a Entidade Convenente tem apresentado documentos quando solicitados e mantém a intenção de reduzir o quantitativo de EAS a serem beneficiados. Quando da emissão da Nota Técnica CGS 9.583/2002, a Entidade Convenente alegou ter entendido estar aprovada a solicitação, porém a Nota Técnica CGIS 21.835/2006 esclarece NÃO ter sido o pleito acatado, resumindo-se a glosar os valores.
 (...) 
Os serviços medidos parecem refletir os serviços efetivamente executados, porém, já houve a vistoria de várias equipes técnicas, o encaminhamento de planilhas de serviços à execução de serviços custeados com recursos da Entidade Convenente, adaptações posteriores ao início de funcionamento das edificações, fazendo com que seja impossível afirmar com precisão que os serviços de constam como medidos foram executados no período pretendido.
 (...) 
Além disso, a medida que a Entidade Conveniente trocou correspondência técnica com o MS/SE/OPE/CGS e com o fundo Nacional de Saúde, foram feitas alterações que não poderiam ser "transferidas" a boletins de medição já lavrados e pagos. As divergências seriam sanadas em um relatório final, onde seriam apontados os serviços executados de forma consolidada, mas tal documento não poderá ser emitido em face da não aceitação da reformulação do plano de trabalho aprovado.
Portanto, anuo às conclusões da unidade técnica, endossadas pelo Ministério Público de Contas, de que, a despeito da não aprovação das alterações do projeto, não foram apontadas, nas fiscalizações e pareceres técnicos do concedente, quaisquer evidências ou indícios de que as obras executadas não serviram aos objetivos pactuados ou que os valores pagos foram excessivos, configurando, assim, hipótese de desvio de objeto, fato que, à luz da jurisprudência do TCU, não enseja a configuração de débito.
Em relação à aquisição de equipamentos e materiais permanentes com valores superiores ao aprovado no plano de trabalho, o cálculo do débito foi realizado com base nos bens que foram adquiridos por preços superiores àqueles estimados no plano de trabalho (Parecer Gescon 1.738/2014, peça 80, p. 94-95 e 105-111) . 
Entretanto, a jurisprudência desta Casa indica que o sobrepreço deve ser aferido a partir dos preços de mercado ou com base em sistemas referenciais de preço. Há necessidade de que a constatação esteja baseada em informações sobre os preços de mercado vigentes à época da contratação (Acórdão 2917/2018-TCU-Plenário, Acórdão 1494/2020-TCU-Plenário, Acórdão 5101/2014-TCU-Primeira Câmara, Acórdão 1549/2017-TCU-Plenário, Acórdão 2149/2014-TCU-Primeira Câmara, entre outros) .
Importante consignar que, sob o ponto de vista da execução técnica do objeto, o cenário apresentado indica que o Convênio 2.596/2000 teve seus objetivos alcançados, de modo que restou comprovada a aplicação dos recursos repassados, bem como foi afastado o débito ensejador da citação do Sr. João Henrique Rodrigues Pimentel, ex-prefeito municipal de Macapá/AP (gestões 2001-2004 e 2005-2008) .
Ressalto que, no presente caso, o desvio de objeto teve como causa não somente a conduta da municipalidade em alterar unilateralmente o plano de trabalho, mas também deficiências do projeto (elaboradas na gestão anterior) , problemas na formalização do termo de convênio, que não se compatibilizou integralmente com os pareceres prévios técnicos emitidos pelo concedente sobre o projeto apresentado pela municipalidade, bem como a excessiva morosidade por parte do concedente em deliberar sobre as propostas de alteração encaminhadas pela convenente. 
Verifico que boa parte dessas razões são alheias à atuação do responsável. Diante disso, entendo que estamos diante de ocorrência de excludente de culpabilidade, materializada na inexigibilidade de conduta diversa, na medida em que:
0. o plano de trabalho inicial (peça 2, p. 6) foi apresentado em 18/5/2000, portanto, anteriormente ao período de gestão do Sr. João Henrique Rodrigues Pimentel, ex-prefeito de Macapá/AP nas gestões 2001-2004 e 2005-2008; 
0. desde o primeiro ano de seu mandato como prefeito, o responsável procedeu a diversas iniciativas para justificar as alterações do plano de trabalho junto ao Ministério da Saúde (Ofício 1.243/2001-GAB/PMM, de 24/9/2001 - peça 22, p.49; Ofício 140/2002 da Secretaria Municipal de Saúde - peça 23, p.64; Ofício 523/2002 da Secretaria Municipal de Saúde - peça 42, p. 9-18; Ofício 316/2003 da Secretaria Municipal de Saúde - peça 43, p. 4; Despacho 392 MS/SE/FNS/ASJUR, de 24/01/2007; Relatório de verificação in loco 55-2/2007, de 22/8/2007 - peça 75, p.108) .
0. as unidades de saúde foram concluídas, demonstrando o alcance do objeto do ajuste em benefício da população, sem indícios, nos presentes autos, de desvio de finalidade ou locupletamento do responsável na execução do Convênio 2.596/2000.
Neste ponto, destaco a minudente análise feita pela unidade técnica acerca do andamento do convênio:
38. Por ocasião da primeira fiscalização do objeto, realizada em 17 e 18/8/2001 (Relatório de Verificação in loco 40/2001) , os técnicos do concedente já constataram alteração nas planilhas orçamentárias dos serviços a serem executados para incluir despesas com ampliação não integrantes do plano de trabalho aprovado. A planilha de custos apresentada ao Ministério da Saúde totalizava R$ 2.010.115,50 e o valor aprovado para reforma foi de R$ 1.760.000,00. 
39. Essa constatação corrobora a afirmação do defendente de que o Ministério da Saúde já detinha conhecimento das mudanças no plano de trabalho desde o início da execução, antes mesmo do repasse da totalidade de recursos federais à convenente. Não obstante, os recursos remanescentes (60% do total) foram liberados integralmente.
40. O segundo aspecto decisivo para a formação de juízo sobre a possível inexecução contratual diz respeito aos procedimentos no âmbito do Ministério da Saúde voltados para análise da proposta de alteração do objeto. As análises de projeto e requisições de documentos prolongaram-se de 2002 a 2007, quando o concedente emitiu juízo conclusivo sobre a impossibilidade de autorizar as alterações (Despacho 392/2007 da Diretoria Executiva do Fundo Nacional de Saúde (peça 74, p. 92-94) .
41. Importa frisar que o Ministério da Saúde emitiu seis pareceres de análise do projeto de arquitetura referente às alterações no objeto do convênio (reforma das unidades básicas de saúde nas localidades de Congós, Álvaro Correa, Perpétuo Socorro, Rosa Moita, Lélio Silva e Rubim Aronovitch) . O exame desses documentos evidencia que a municipalidade apresentou sucessivas versões dos projetos e orçamentos das unidades para atender as exigências técnicas do concedente.
42. Verifica-se, ainda, que os técnicos do Ministério da Saúde emitiram pareceres em que se reconhecia a inclusão de obras de ampliação não previstas e, ainda assim, foram expedidas sucessivas recomendações para adequar os projetos à norma técnica de construção de unidades de saúde.
43. Examinando-se o teor do último parecer de análise (Parecer 508-D/2003, peça 74, p. 49-51) , verifica-se que o setor de arquitetura do MS considerou que as unidades de saúde de Congós, Perpétuo Socorro e Rubin Aronovich estavam concluídas em conformidade com as "Normas para projetos Físicos de Estabelecimentos Assistenciais de Saúde". Quanto às unidades Raimundo Hozanan, Álvaro Correa e Lélio Silva, consignou-se igualmente que estavam concluídas, porém havia divergência entre a "planta existente" no projeto original e a última versão do mesmo documento submetida pela municipalidade. Registrou-se no parecer que não seria "producente" solicitar alterações nos projetos arquitetônicos em razão de as obras de ampliação já terem sido concluídas. 
44. Outros fatos importantes a serem considerados foram as sucessivas prorrogações do prazo de vigência do convênio em atendimento a solicitações da prefeitura municipal embasadas na necessidade de dar seguimento às obras pendentes de conclusão e concluir os procedimentos de aprovação das alterações de projeto.
45. Esse conjunto de fatos evidencia que o concedente estava ciente da conduta da municipalidade de seguir executando o projeto alterado simultaneamente às tratativas para aprovação das modificações. Ante a ausência de suspensão dos repasses ou de comunicação expressa de que a inclusão de serviços de ampliação não seria aceita, os procedimentos no âmbito do Ministério da Saúde indicavam concordância tácita com as modificações nos projetos. 
46. Corrobora esse juízo a indefinição, em diversas manifestações técnicas do próprio concedente, quanto à aprovação ou não das modificação no objeto, conforme o seguinte trecho do Relatório de Fiscalização 61-3/2008 (peça 78, p. 9) :
As Metas/Etapas/Fases foram executadas em desacordo com o projeto, contrariando o Plano de Trabalho Aprovado e o Termo de Convênio e/ou Aditivo, conforme demonstrado no Quadro A - anexo, pelos seguintes motivos: Diante do Relatório de Verificação "In-Loco" n° 55-2/2007, constatou-se que as etapas/fases da reforma foram executadas em 4.514m 2, que corresponde 62,1%, tendo a entidade solicitado reformulação do Plano de Trabalho, com redução de metas, porém decorrida a vigência do Termo de Convênio não obteve aprovação técnica. A afirmação anterior está ratificada pela Nota Técnica CGIS n° 21.835/2006, de 15/12/2006.
A apuração dos valores de execução, foram baseadas nas Notas Técnicas CGIS n° 9.583/2005 e n° 21.835/2006, bem como o Despacho n° 0392-MS/SE/FNS/ASJUR/2007, que sugere acatar a glosa do valor de R$ 65.000,00, indicado pela Nota Técnica CGIS n° 21.835/2005 referente a utilização indevida de recursos destinados à reforma, em obras de ampliação. A glosa parcial cria a impressão de ter sido acatada (sic) o restante da reformulação, criando dificuldade para emissão do Relatório n° 55-2/2007. (grifo nosso) 
47. Constata-se, portanto, que o Ministério da Saúde e a municipalidade estenderam excessivamente o processo de aprovação das alterações do objeto de tal sorte que, quando emitido o último parecer de análise dos novos projetos, concluiu-se que as modificações já estavam concretizadas e a aprovação encontrava-se prejudicada. Peça 108, p. 6-7. Grifou-se.
Da transcrição acima, observo que as constantes alterações solicitadas pelo município, aliadas a certa morosidade e, por vezes, até mesmo indefinições por parte das áreas técnicas do Ministério da Saúde, contribuíram para um ciclo vicioso em que os pareceres eram exarados quando a situação fática já havia se alterado substancialmente, a ponto de, ao tempo em que foi emitido o último parecer de análise de novos projetos, as modificações já haviam se concretizado e a respectiva aprovação encontrava-se prejudicada.
Analisados esses contornos, me parece razoável extrair que sempre houve interesse e empenho por parte do município em fazer cumprir os objetos avençados, a despeito das dificuldades enfrentadas. Sopesados esses fatos, considero de excessivo rigor julgar irregulares as contas do ex-prefeito, tendo em vista que fatores alheios à sua governança contribuíram para a execução do objeto em desacordo com o pactuado. 
Assim, não vislumbro qual conduta diversa poderia ser exigida, no presente caso concreto, por parte do Sr. João Henrique Rodrigues Pimentel, de forma que considero que suas contas podem ser julgadas regulares com ressalva. 
	Diante do exposto, voto para que o Tribunal aprove o acórdão que submeto a este Colegiado.
TCU, Sala das Sessões, em 24 de agosto de 2021.
Ministro VITAL DO RÊGO 
Relator